【裁判字號】    95,上,77
【裁判日期】    951031
【裁判案由】    履行契約
【裁判全文】
臺灣高等法院高雄分院民事判決            95年度上字第77號
上  訴  人
即被上訴人  甲○○
訴訟代理人  張清雄律師
被上訴人
即上訴人    乙○○
上列當事人間請求履行契約事件，上訴人對於民國95年3 月3 日
臺灣高雄地方法院94年度訴字第3109號第一審判決提起上訴，本
院於95年10月17日言詞辯論終結，判決如下：
    主      文
原判決關於命上訴人甲○○給付超過新台幣壹拾萬元部分，及該
部分假執行之宣告，暨訴訟費用之裁判均廢棄。
上開廢棄部分，上訴人乙○○在第一審之訴及假執行之聲請均駁
回。
甲○○其餘上訴駁回。
乙○○之上訴駁回。
第一審訴訟費用及第二審訴訟費用關於甲○○上訴部分，由甲○
○負擔二十分之一，餘由乙○○負擔。第二審訴訟費用關於乙○
○上訴部分，由乙○○負擔。
    事實及理由
一、上訴人乙○○主張：被上訴人甲○○於84年間，明知伊並無
    收受贓物等犯行，仍向高雄地方法院檢察署誣告伊收受贓物
    ，後經台灣高等法院高雄分院以85年度上易字第863 號判決
    無罪確定。嗣又於87年間誣告伊竊盜、教唆偽證等，經甲○
    ○出庭親自向檢察官承認錯誤，伊始獲不起訴處分。伊為避
    免被甲○○不斷騷擾，乃書寫自白書，要求甲○○依字面親
    簽承諾：「往後立書人若再誣告乙○○或傷害乙○○，願受
    民事、刑事法律嚴厲處罰，並至少賠償新台幣200 萬給乙○
    ○」等語。詎於91年間，甲○○仍無視前述的承諾，無故以
    電話恐嚇伊及子女，伊始向高雄地方法院檢察署告訴甲○○
    犯有連續恐嚇、誣告等罪嫌，惟甲○○亦同時向該署告訴伊
    公然侮辱、誣告等罪。甲○○告訴伊部分後經該署為不起訴
    處分確定（91年度偵字第12376 號），至伊告訴甲○○部分
    則經該署以連續恐嚇、誣告罪起訴（91年度偵字第21373 號
    ），嗣經臺灣高雄地方法院判決甲○○連續誣告罪嫌部分無
    罪確定，然其連續恐嚇罪部分乃先後被臺灣高雄少年法院（
    93年度少連易字第19號）、臺灣高等法院高雄分院（94年度
    少連上易字第4 號）判處拘役50日確定。伊因甲○○之上開
    濫訴行為，致受有精神上的損害，甲○○自應依上開自白書
    之約定給付伊違約金。然甲○○仍未停止其騷擾行為，竟於
    91年4月1日在悔過書內書寫：「小山我永遠愛你，你是我的
    好哥倆，我姐姐也好想你，可多做幾次培育下一代」等語，
    並基於散布該內容的故意，未將前揭悔過書以信封包覆，即
    刻意投至鄰居之信箱，使不特定人皆得閱覽該悔過書上之文
    字，致伊之名譽受有損害，精神上亦受有痛苦。查甲○○既
    有先連續恐嚇為法院判處拘役50日；其次於91年間濫訴伊公
    然侮辱及誣告罪；復無故傳布將附加於悔過書的穢語予不特
    定人閱覽等三項違約事實，故依前開約定內容，按各該獨立
    的違約事實，本應依約以每筆至少新台幣（以下同）200 萬
    元賠償伊，故伊至少可請求600 萬元，伊主動減縮僅求償30
    0 萬元，詎甲○○竟置之不理，爰本於自白書之法律關係請
    求甲○○如數給付300 萬元及自91年3 月28日起至清償日止
    按年息5%計算之利息等情。原審為命甲○○應給付乙○○30
    萬元及自91年4 月2 日起算之遲延利息之判決，並駁回乙○
    ○其餘部分之訴。其上訴聲明：(一)原判決不利上訴人乙○○
    部分廢棄。(二)上開廢棄部分，甲○○應再給付上訴人乙○○
    250 萬元，並自民國91年3 月28日起至清償日止，按年息5%
    計算之利息。(三)第一、二審訴訟費用均由被上訴人甲○○負
    擔。(四)願供擔保，請准宣告假執行。其答辯聲明：對造之上
    訴駁回。
二、上訴人甲○○則以：伊恐嚇乙○○之行為，業經法院判決應
    賠償上訴人10萬元確定，乙○○自不能再依自白書之約定向
    伊請求，且伊簽立該自白書係受乙○○之脅迫，即向伊威脅
    稱：如果不簽，就不讓伊考上大學，也要讓伊家人失業，即
    使上了大學，亦要讓伊無法畢業等語，故該自白書應不生效
    力。又因伊不清楚乙○○住在何樓層，伊看32-4號就投入4
    樓信箱，伊並非故意投遞悔過書至乙○○鄰居之信箱等語，
    資為抗辯。其上訴聲明：(一)原判決不利上訴人甲○○部分廢
    棄。(二)上開廢棄部分，被上訴人乙○○在第一審之訴駁回。
    (三)第一、二審訴訟費用均由被上訴人乙○○負擔。
    (四)如受不利之判決，願供擔保，請准免為假執行。其答辯聲
    明：對造之上訴駁回。
三、兩造所不爭執之事項為：
（一）甲○○於87年12月11日在乙○○所書寫自白書上，承諾往
      後若再誣告或傷害乙○○，願受民事、刑事嚴厲處罰，並
      至少賠償2,000,000 元予乙○○，並簽名於後。
（二）甲○○自91年3 月25日起，因連續打電話予乙○○及乙○
      ○子女，揚言要殺害全家人等語恐嚇，為台灣高等法院高
      雄分院以94年度少連上易字第4 號判決處以拘役50日確定
      ，並經過附帶民事訴訟判決甲○○應賠償乙○○100,000
      元。
（三）甲○○於91年4 月1 日書立悔過書，但加上「小山我永遠
      愛你，你是我的好哥倆，姐夫山哥我姐姐也好愛你，可多
      做幾次培育下一代」等戲謔文字，投入乙○○居住處鄰居
      的信箱內。
（四）甲○○罹患邊緣性人格異常、反應性精神病之精神人格特
      質。
四、兩造所爭執之事項為：(一)甲○○於87年12月11日在自白書簽
    名是否係受乙○○所脅迫？(二)乙○○已因甲○○恐嚇案件而
    求償得10萬元，是否仍得基於自白書再為請求？(三)甲○○投
    置前開悔過書於他人信箱是否出於故意或過失？有無損害乙
    ○○之名譽？乙○○請求賠償有無理由？經查：
（一）甲○○於87年12月11日在自白書簽名是否係受乙○○所脅
      迫？
  １、按當事人主張其意思表示係被詐欺或脅迫而為之者，應就
      其被詐欺或被脅迫之事實，負舉證之責任（最高法院47年
      度台上字第1632號判例參照）。本件被上訴人固以上訴人
      向其脅迫稱如果不簽立自白書，就不讓伊考上大學，也要
      讓伊家人失業，即使上了大學，也要讓伊無法畢業等語，
      認該自白書為無效云云置辯。然查甲○○於原審即坦認其
      所稱乙○○脅迫之行為並無他人知曉，復未據其舉出其他
      足證乙○○有此脅迫行為之證據，是其所辯自無足採。
  ２、次按無行為能力人之意思表示，無效；雖非無行為能力人
      ，而其意思表示，係在無意識或精神錯亂中所為者亦同，
      民法第75條定有明文。查，甲○○患有未分化之精神病和
      情感性精神病、邊緣性人格違常及反應性精神病等疾病，
      固有高雄醫學大學附設中和紀念醫院及靜和神經精神內科
      醫院診斷證明書在卷可稽（見原審卷第129 頁、高雄地檢
      署91年度發查字第2196號卷第33頁、第34頁）。但甲○○
      於乙○○將上開自白書打字完畢，交其簽名之時，是否係
      在其精神錯亂而對外界事務不能認識之情形，尚無證據足
      以證明，殊無從認其所書自白書有何無效之情事。
（二）乙○○已因甲○○恐嚇案件而求償得10萬元，是否仍得基
      於自白書再為請求？
  １、依前開自白書記載「往後立書人若再誣告乙○○或傷害乙
      ○○，願受民事、刑事法律嚴厲處罰，並至少賠償新台幣
      200 萬給乙○○」等語，照此約定內容，係以甲○○為誣
      告或傷害等不法行為為乙○○損害賠償請求權發生的停止
      條件，故係附停止條件的法律行為，且因所附禁止為侵權
      行為之條件成立，係要求甲○○賠償約定損失金額，尚無
      變相鼓勵甲○○為侵權行為之可能，故所附條件內容不會
      讓整體法律行為成為不法，應屬合法的約款。
  ２、查甲○○因自91年3 月25日起連續打電話予乙○○及其子
      女，揚言要殺害全家人等語恐嚇，為台灣高等法院高雄分
      院以判決處以拘役50日確定，並經附帶民事訴訟判決被告
      應賠償上訴人100,000 元確定等情，為兩造所不爭執，且
      有乙○○提出臺灣高雄少年法院93年度少連易字第19號刑
      事判決、臺灣高等法院高雄分院94年度少連上易字第4 號
      刑事判決、臺灣高雄少年法院93年度少連附民字第15號刑
      事附帶民事訴訟判決、臺灣高等法院高雄分院94年度少連
      附民上字第4 號刑事附帶民事訴訟判決等影本附卷足證，
      並經本院函調上開案卷核明屬實。則乙○○因受甲○○恐
      嚇之侵權行為所生之損害，既經確定終局判決予以填補完
      畢，乙○○自不得再本於自白書向甲○○請求，甲○○此
      部分抗辯為可採。乙○○主張其受甲○○恐嚇受有損害而
      請求甲○○賠償為無據，不能准許。
（三）甲○○投置前開悔過書於他人信箱是否出於故意或過失？
      有無損害乙○○之名譽？乙○○請求賠償有無理由？
  １、按因故意或過失，不法侵害他人之權利者，負損害賠償責
      任。又不法侵害他人之名譽者，被害人雖非財產上之損害
      ，亦得請求賠償相當之金額。分別為民法第184條第1項前
      段、第195 條第1 項所明定。查甲○○投遞前開記載有戲
      謔文字且未封緘之悔過書至乙○○住處之鄰居信箱內，經
      該鄰居將該悔過書放置信箱旁之走道（或窗台），因該悔
      過書之內容未予封緘，致使不特定人皆可能觀看等情，為
      甲○○所不否認。其雖辯稱伊不清楚乙○○之詳細地址，
      才誤投信箱，且伊有以信封裝並寫乙○○姓名云云，然該
      悔過書既遭鄰居放置於信箱旁公眾得行走之處所，為甲○
      ○所不爭，且甲○○於書寫乙○○之姓名後並沒有裝入信
      封袋即放置鄰居之信箱等情，亦據甲○○於原審陳明（見
      原審卷第40頁），顯然並無信封亦無書寫乙○○姓名；又
      其內容文字既可能造成乙○○名譽之侵害，且未予封緘，
      甲○○應有預見若投遞錯誤，將使乙○○以外之人輕易閱
      覽而害及乙○○之名譽，是甲○○所為顯有過失甚明。況
      查乙○○住處之信箱係與門牌號碼整排並列，有乙○○提
      出之照片一張可證（見原審卷第86頁），甲○○投信時應
      無誤認可能，則甲○○抗辯稱其無侵害乙○○名譽之故意
      云云，亦無可採。
  ２、查甲○○傳佈上開記載損害乙○○名譽之悔過書，致不特
      定人得因閱覽而知悉，既屬侵害乙○○之名譽，自該當於
      兩造所訂前開自白書所約定之要件，甲○○自應負違反雙
      方之約定散布悔過書戲謔文字侵害乙○○人格權之債務不
      履行損害賠償責任。乙○○主張甲○○有傷害乙○○名譽
      之行為，已違反約定而依據該自白書約定向甲○○請求損
      害賠償，應屬有據。
  ３、次查兩造自白書約定係以甲○○不為誣告或傷害行為作為
      乙○○得要求損害賠償之條件，即是課以甲○○不作為之
      履行義務，苟甲○○違反不作為義務，即屬債務不履行，
      所約定的賠償性質應屬違約金約定。按約定之違約金額過
      高者，法院得減至相當之數額，民法第252 條定有明文。
      經審酌乙○○因上開戲謔文字遭甲○○違反注意義務而傳
      佈於眾，確受精神上之痛苦，並參酌甲○○曾於補習班受
      教於乙○○，為乙○○之學生，甲○○卻無視於師生倫理
      ，時常以濫訴方式騷擾乙○○，惟甲○○所為係因其罹患
      邊緣性人格異常、反應性精神病之精神人格特質，業如前
      述，但甲○○之病情，據其於原審陳稱：「有時候我會比
      較激動，若有人言詞刺激我，我會抓狂，如一直打電話給
      乙○○，一直想要把事情解決」等語，是甲○○對其所為
      尚屬意識清楚，並未達於對外界事物無從認識之心神喪失
      或精神耗弱等程度，但其確有易於衝動鑄成錯誤之情形，
      及乙○○為既為人師，卻未對甲○○細心開導，且師生纏
      訟多年，而本件甲○○在前開悔過書所寫內容雖傷及上訴
      人之名譽，但其情節及所致乙○○之損害尚非重大等一切
      情狀，認乙○○請求甲○○賠償之違約金金額以10萬元較
      為適當，超過此部分之請求尚屬無據，不能准許。
五、綜據上述，乙○○依據自白書約定之法律關係，請求被上訴
    人應給付乙○○違約金10萬元及自甲○○投遞上開載有戲謔
    文字之悔過書之翌日即91年4 月2 日起至清償日止，按年息
    5%計算之利息，洵屬正當，應予准許，其逾此範圍之請求，
    尚屬無據，應予駁回。原審就上開應准許部分為上訴人甲○
    ○敗訴之判決，並無違誤，甲○○上訴意旨求予廢棄改判，
    非有理由，應予駁回。而原審命上訴人甲○○給付超過上開
    數額本息部分之判決，則有未洽，甲○○上訴意旨指摘原判
    決此部分不當，求予廢棄改判，為有理由，應由本院連同假
    執行宣告部分予以廢棄，並駁回乙○○此部分在第一審之訴
    及假執行之聲請。至原審為上訴人乙○○敗訴判決部分，並
    無違誤，乙○○上訴意旨求予廢棄改判，非有理由，應予駁
    回。
六、兩造其餘攻擊防禦之方法，核與判決之基礎不生影響，自不
    予一一論述，附此敘明。
七、據上論結，本件甲○○上訴為一部有理由，一部無理由，乙
    ○○之上訴為無理由，爰依民事訴訟法第450 條、第449 條
    第1 項、第79條、第18條，判決如主文。
中    華    民    國    95    年    10    月    31    日
                            民事第一庭
                                審判長法官  黃金石
                                法      官  林紀元
                                法      官  林健彥
以上正本證明與原本無異。
乙○○如對本判決上訴，須於判決送達後20日內向本院提出上訴
狀，其未表明上訴理由者，應於上訴後20日內向本院提出上訴理
由書（均須按他造當事人之人數附繕本）。上訴時應提出委任律
師或具有律師資格之人之委任狀，並依附註條文規定辦理。
甲○○不得上訴。
中    華    民    國    95    年    10    月    31    日
                                書  記  官  張宗芳
附註：
民事訴訟法第466 條之1 ：
對於第二審判決上訴，上訴人應委任律師為訴訟代理人，但上訴
人或其法定代理人具有律師資格者，不在此限。
上訴人之配偶、三親等內之血親、二親等內之姻親，或上訴人為
法人、中央或地方機關時，其所屬專任人員具有律師資格並經法
院認適當者，亦得為第三審訴訟代理人。
第1 項但書及第2 項情形，應於提起上訴或委任時釋明之。


司法院資訊處製作；財團法人民間司法改革基金會備份。
